【裁判字號】    95,台抗,55
【裁判日期】    950125
【裁判案由】    強制執行聲明異議
【裁判全文】
最高法院民事裁定                九十五年度台抗字第五五號
    再抗告人  甲○○
    代 理 人  林崑地律師
上列再抗告人因與相對人乙○○間聲請強制執行事件，聲明異議
，對於中華民國九十四年十一月十五日台灣高等法院台南分院裁
定（九十四年度抗字第四二四號），提起再抗告，本院裁定如下
：
    主  文
原裁定廢棄，應由台灣高等法院台南分院更為裁定。
    理  由
本件再抗告人向台灣台南地方法院（下稱台南地院）聲請就相對
人之不動產為強制執行，經該法院於民國九十一年一月二十九日
准再抗告人以底價承受該不動產，並於同年五月十五日辦妥所有
權移轉登記。嗣相對人之另一債權人台灣土地銀行股份有限公司
（下稱台灣土地銀行）以原法院九十年度上易字第一五二號確定
判決聲請參與分配，台南地院乃於九十三年間命再抗告人依該判
決限期補繳台灣土地銀行優先分配之新台幣（下同）七十七萬一
千零九十九元，因逾期未繳，台南地院遂於同年十二月三十日裁
定撤銷其承受程序，再抗告人聲明異議，經台南地院予以駁回後
，再抗告人不服，提起抗告。原法院以：按對執行標的物有擔保
物權或優先受償權之債權人，其參加分配雖逾強制執行法第三十
二條第一項所定參與分配之時間，仍應依其優先之次序，優先受
償，不受同條第二項之限制。查台灣土地銀行因作業疏失致遭地
政機關塗銷其就上開不動產原設定之第一順位最高限額七十八萬
元抵押權登記，嗣該銀行發覺後乃訴求回復抵押權登記，又因該
不動產已由再抗告人拍賣承受，乃以承受後案款尚未分配為由變
更聲明，並經原法院以九十年度上易字第一五二號判決前開拍定
所得之案款三百四十八萬一千元，台灣土地銀行在上述最高限額
抵押權範圍內優先分配，足見台灣土地銀行之七十八萬元債權，
其優先受償並不受強制執行法第三十二條第二項限制。且再抗告
人聲請強制執行後，因有台灣土地銀行及嘉義縣稅捐稽徵處具狀
參與分配，各該執行費及送達費自應優先受清償，既尚未製作分
配表分配與債權人，難謂執行程序已終結。台南地院命再抗告人
限期補繳差額而未繳，依法撤銷其承受程序，為無不合等詞為其
論據，固非無見。惟按執行標的物為不動產，如拍賣之價金已交
付債權人，執行程序即告終結。本件執行標的物早於九十一年一
月二十九日即准再抗告人拍賣承受，並於同年五月十五日辦妥所
有權移轉登記，迨至九十三年間因台灣土地銀行另取得上述確定
判決後，原法院始又命再抗告人補繳差額，並因逾期未繳而撤銷
其承受程序。再抗告人就此於原法院曾指稱：執行法院准其承受
並當場作成執行筆錄載明：(1)准予承受。(2)通知債務人。(3)查土
地增值稅。(4)通知共有人行使優先購買權。(5)命補不足部分之價
金。因系爭不動產係農地為農地使用，免繳土地增值稅，共有人
乙○○等六人並未於通知之限期內表示優先購買，亦無人參與分
配，執行法院即准其以抵押債權及票款債權連同利息，抵銷承受
價款，並核發權利移轉證書，終結執行程序在案，有該執行筆錄
可稽云云（分見原法院卷四、五頁）。執行法院於九十一年間就
拍賣價金已否交予債權人？台灣土地銀行及稅捐機關究竟於何時
聲明參與分配？何以二年後始再命再抗告人補繳差額及撤銷該承
受程序？原法院未遑詳究，徒以台灣土地銀行及嘉義縣稅捐稽徵
處參與分配，即謂執行程序尚未終結，已有可議。其次，台灣土
地銀行之上開第一順位最高限額七十八萬元之抵押權登記，依原
法院九十年度上易字第一五二號判決所載，早於八十九年五月十
八日即經塗銷登記，該銀行於九十一年一月二十九日再抗告人拍
賣承受時，已非強制執行法第三十四條第二項所稱對執行標的物
有擔保物權或優先受償權之債權人，且於九十一年十月十五日原
法院以九十年度上易字第一五二號判決確定時，復未經其回復該
第一順位之抵押權登記，更非該條項所指之「有擔保物權或優先
受償權之債權人」可比。原法院疏未注及，逕認該銀行對塗銷之
上開抵押權仍有優先受償權，不受強制執行法第三十二條第二項
限制，亦有未合。又按強制執行法兼採塗銷主義及賸餘主義，於
第三十四條第四項明定，依法對於執行標的物有擔保物權或優先
受償權之債權人不聲明參與分配，其債權金額又非執行法院所知
者，該債權對於執行標的物之優先受償權，因拍賣而消滅。復於
第九十八條第三項規定，存於不動產上之抵押權及其他優先受償
權，因拍賣而消滅。查再抗告人既於九十一年一月二十九日經拍
賣承受該不動產，則台灣土地銀行於同年十月十五日原法院以九
十年度上易字第一五二號判決確定時，縱有優先受償之權，依上
說明，其存於該不動產上之抵押權及其他優先受償權，更因拍賣
而消滅。乃原法院見未及此，竟以「原執行程序尚未終結，執行
法院命再抗告人限期補繳台灣土地銀行優先分配之七十七萬一千
零九十九元未繳，依法撤銷其承受程序，為無不合」等由，遽為
再抗告人不利之裁定，自有消極的不適用各該條項之規定，致顯
然影響於裁判，尤難謂其無適用法規顯有錯誤之情形，且所涉及
之法律見解亦具有原則上之重要性。再抗告論旨，指摘原裁定不
當，求予廢棄，不能認為無理由。
據上論結，本件再抗告為有理由。依強制執行法第三十條之一、
民事訴訟法第四百九十五條之一第二項、第四百七十七條第一項
、第四百七十八條第二項，裁定如主文。
中    華    民    國  九十五  年    一    月  二十五  日
                      最高法院民事第八庭
                          審判長法官  朱  建  男
                                法官  顏  南  全
                                法官  許  澍  林
                                法官  袁  靜  文
                                法官  鄭  傑  夫
      本件正本證明與原本無異
                                      書  記  官
中    華    民    國  九十五  年    二    月   十五   日
                                                      Ｌ


司法院資訊處製作；財團法人民間司法改革基金會備份。
